臺灣基隆地方法院基隆簡易庭民事判決
原　　　告　江佳正
訴訟代理人　呂琦芬
　　　　　　鍾亦琳律師
被　　　告　廖鄭雪
訴訟代理人　許智勝律師
上列當事人間請求返還土地等事件，本院於民國100年6月14日言
詞辯論終結，判決如下：
    主  文
被告應給付原告新臺幣肆拾肆元，及自民國九十九年十一月二十
四日起至清償日止，按年息百分之五計算之利息。
原告其餘之訴駁回。
訴訟費用由被告負擔新臺幣壹佰元，餘由原告負擔。
本判決第一項得假執行；但被告如以新臺幣肆拾肆元為原告預供
擔保，免為假執行。
    事實及理由
一、按訴狀送達後，原告不得將原訴變更或追加他訴，但擴張或
    減縮應受判決事項之聲明者，不在此限，民事訴訟法第 255
    條第1項第3款定有明文。原告於起訴時係請求被告廖鄭雪將
    坐落基隆市○○區○○段189地號土地（下稱系爭土地）上
    之建物即門牌號碼基隆市○○區○○路90之3號底層房屋（
    下稱系爭房屋）拆除，將土地交還原告，並請求被告給付新
    臺幣（下同）3,628元，及自起訴狀繕本送達翌日（民國99
    年11月24日）起至清償日止，按年息5％計算之利息；嗣於
    100年5月3日言詞辯論時變更訴之聲明為：被告廖鄭雪應將
    坐落於基隆市○○區○○段189地號土地上門牌為基隆市○
    ○區○○路90之3號底層，面積0.4平方公尺之建物拆除並將
    上開土地返還予原告，並請求被告給付自94年10月20日起至
    98年10月20日之不當得利共計為1,612元，及自起訴狀繕本
    送達翌日（99年11月24日）起至清償日止，按年息5％計算
    之利息，核屬減縮應受判決事項之聲明，且其請求之基礎事
    實同一，本院並認原告之減縮不甚礙被告之防禦及訴訟之終
    結，故原告所為訴之追加變更，於法要無不符，自應准許，
    合先敘明。
二、原告主張：
（一）原告為系爭土地之土地共有人，被告廖鄭雪則為系爭房屋
      所有權人，被告所有系爭房屋之東側屋角無權占用系爭土
      地，占用面積經基隆市安樂地政事務所100年3月10 日以
      基安地所二字第1000002064號函檢送之複丈成果圖可知編
      號A部分測量為0.4平方公尺，被告既無權占有系爭土地，
      已侵害原告之所有權，原告自得請求被告拆除其所有之建
      物，並將占用土地返還予原告。
（二）再按無法律上原因受有利益，致他人受損害者，應返還其
      利益，民法第179條定有明文；無權占用他人之土地，可
      能獲得相當於租金之利益，為社會通常之觀念（最高法院
      61 年台上字第1695號判例參照）。查被告無權占有系爭
      土地，其所受利益為占有，依其性質不能返還，故應償還
      其價額，即相當於租金之利益。又依土地法第105條準用
      同法第97條第1項規定，城市地方土地之租金，以不超過
      土地及其建築物申報總價年息10％為限。又，訴外人廖達
      治於未取得原告等人之同意下，將屋前空地擅自設立鐵柵
      欄、鐵棚，並將圍圈後之空地挪為己用，其占有面積為基
      隆市安樂地政事務所100年3月10日以基安地所二字第1000
      002064號函檢送之複丈成果圖B部分測量為6.8平方公尺，
      雖非被告廖鄭雪所設置之鐵柵欄等，但被告廖鄭雪與訴外
      人廖達治係夫妻，故被告廖鄭雪亦享有不當之利益，則被
      告無權占有使用之面積為複丈成果圖A、B部分共計7.2 平
      方公尺，則原告本於不當得利之法律關係，請求被告給付
      自原告起訴狀繕本送達翌日起至被告交還土地之日止計算
      之不當得利：被告廖鄭雪應給付自94年10月20日起至98
      年10月20日，共計1,612元之不當得利【計算式：2,800元
      （土地申報地價）×7.2平方公尺（占用土地面積）×2/1
      0（原告共有比例）×10％（土地法第105條準用同法第97
      條）×4年（無權占有年份）＝1,612元（元以下4捨5入）
      】。
（三）基於前述，聲明：
   1、被告廖鄭雪應將坐落基隆市○○區○○段189地號土地上
      如附件複丈成果圖標示A部分0.4平方公尺建物（建物門牌
      號碼基隆市○○區○○路90之3號底層房屋）拆除，將土
      地交還原告及其他共有人。
   2、被告廖鄭雪應給付原告1,612元，及自起訴狀繕本送達翌
      日起至清償日止，按年息5%計算之利息。
   3、原告願供擔保或提供財團法人法律扶助基金會基隆分會出
      具之保證書為擔保，聲請宣告假執行。
三、被告方面：
（一）被告廖鄭雪承認其所有系爭建物占用如附件複丈成果圖所
      示編號A部分系爭土地。但否認占用複丈成果圖所示編號B
      部分土地，且B部分土地亦非建物的一部份。
（二）另依土地法第105條準用同法第97條第1項規定，其土地之
      租金以年息10％計算過高，因該處並無法作為商業使用，
      應以3％計算之不當得利較為妥適等語。
（三）被告所有系爭建物於建築當時，並不知有越界情事，原告
      知悉後亦未立即為反對之意思，依民法第796、796之1條
      規定，原告僅得請求支付償金，而不得訴請拆除。
（四）又被告占用原告土地僅0.4平方公尺，原告執意要求被告
      拆除，顯然構成權利濫用應予禁止。
（五）基於前述，聲明：原告之訴駁回。如受不利判決，願供擔
      保請准免為假執行宣告。
四、得心證之理由：
（一）原告主張其為系爭土地之共有人，被告廖鄭雪則為坐落基
      隆安樂區○○段194-15地號土地之土地共有人，並為其上
      門牌號碼系爭房屋之所有權人，被告所有之系爭房屋東側
      屋角無權占有系爭土地，系爭房屋占用面積如基隆市安樂
      地政事務所100年3月10日以基安地所二字第1000002064號
      函檢送之附件複丈成果圖所示，編號A所示部分面積為0.4
      平方公尺之事實，業據原告提出土地登記謄本，並經本院
      於100年3月3日會同基隆市安樂地政事務所人員前往現場
      勘驗，並調閱臺灣基隆地方法院檢察署99年1月27日基檢
      達良99交查字第27號函指示地政人員按原告所指系爭房屋
      占用範圍繪製複丈成果圖送院，經測量結果被告所有系爭
      房屋確係占用系爭土地如附件複丈成果圖之編號A所示之
      位置及面積，有本院100年3月3日勘驗測量筆錄、現場照
      片11幀及基隆市安樂地政事務所100年3月10日以基安地所
      二字第1000002064號函所附之土地複丈成果圖在卷可稽，
      被告亦自承其所有之系爭房屋占有系爭土地如附件複丈成
      果圖所示之編號A部分，且兩造就上開複丈成果圖均不爭
      執，自堪信原告主張上開事實為真實。
（二）按民法第796-1條第1項規定，土地所有人建築房屋逾越地
      界，鄰地所有人請求移去或變更時，法院得斟酌公共利益
      及當事人利益，免為全部或一部之移去或變更。上揭法條
      立法理由係認，對於不符合第796條規定者，鄰地所有人
      得請求移去或變更逾越地界之房屋。然有時難免對社會經
      濟及當事人之利益造成重大損害。為示平允，宜賦予法院
      裁量權，爰參酌最高法院六十七年台上字第八００號判例
      ，由法院斟酌公共利益及當事人之利益，例如參酌都市計
      畫法第39條規定，考慮逾越地界與鄰地法定空地之比率、
      容積率等情形，免為全部或一部之移去或變更，以顧及社
      會整體經濟利益，並兼顧雙方當事人之權益。因此堪信本
      條之規定係基於同法第796條規定之適用要件過於嚴格，
      導致無法兼顧社會經濟利益及行使權利所造成所損害之衡
      平，因此特別放寬適用要件直接賦予法院審酌及裁量權。
（三）經查，被告為占用鄰地系爭建物之主要基地所有權人，業
      為兩造所不爭執，因此應認符合民法第796條之1要件。本
      院審酌系爭建物占用原告系爭土地僅有0.4平方公尺，面
      積甚微，且該被告屋角所占用系爭土地屬於原告於系爭土
      地上興建房屋之後門位置，縱然被告將該部分占用面積拆
      除返還原告及其他共有人，對原告使用系爭土地或其上坐
      落建物並無產生重大助益，因之本件原告請求被告拆除系
      爭標示A部分建物，對被告立即造成房屋結構破壞之重大
      損害，但原告所得利益大概是屋後巷道多出04.平方公尺
      的空地，但如此對於原告整體房屋之使用利益不明顯，因
      此相互衡量之下，本院認原告訴請被告拆除系爭建物如附
      件複丈成果圖標示A部分，所造成被告損害與原告可獲得
      利益間嚴重失衡，本院依據民法第796條之1規定，免除被
      告拆除系爭建物如附件複正成果圖標示A部分之義務。原
      告請求被告拆除上揭部分，於法無據，應予駁回。
（四）再按無法律上之原因而受利益，致他人受損害者，應返還
      其利益，民法第179條亦定有明文。無權占有他人之土地
      ，可能獲得相當於租金之利益，此為通常之觀念（最高法
      院61年台上字第1695號判例要旨參照）。被告拆除系爭建
      物如附件複丈成果圖標示A部分之義務雖經本院免除，然
      被告並未因此取得合法占有系爭土地之權利，是以原告主
      張被告系爭建物仍屬無權占有原告之系爭土地，無法律上
      之原因受有使用土地之利益，原告因此無法有效利用土地
      ，致受相當於土地租金之損失，自可向被告請求相當於租
      金之不當得利，尚屬有據。而城市地方之房屋租金及建築
      房屋之基地租金，依土地法第97條第1項規定，以不超過
      土地及其建築物申報價額年息10％為限，另土地法第97條
      第1項之所謂年息10％為限，乃指租金之最高限額而言，
      要無必須照申報價額年息10％計算之，尚須斟酌基地之位
      置，工商繁榮程度、使用人利用基地之經濟價值、所受利
      益，彼等關係及社會感情等情事，以為決定（最高法院68
      年台上字第3071號判例意旨參照）。查系爭土地99年1月
      之申報地價為每平方公尺2,800元，原告所有之系爭土地
      坐落區域交通不便，甚至連機車均無法直達該處，僅能步
      行，系爭房屋係由被告自住且無權占用部分為建物屋後之
      角落無法有效利用等情，認系爭土地之不當得利以申報地
      價每平方公尺2,800元、按年息5％計算每年相當於租金之
      不當得利以56元計算為適當【計算式：2,800元（申報地
      價）×0.4平方公尺（系爭房屋占用面積）×5％＝56元】
      ，應為適當。又因原告就系爭土地應有部分僅為10分之2
      ，因此原告僅能請求上揭年租56元的10分之2，即11元（
      元以下四捨五入）。從而，原告依據不當得利之法律關係
      ，請求被告給付自94年10月20日起至98年10月20日止共4
      年相當於租金之不當得利共44元【計算式：11元×4年＝
      44元】，及自起訴狀繕本送達翌日即99年11月24日起至清
      償日止，按年息5％計算之利息，原告在此範圍內之請求
      為有理由，逾上揭部分，則屬過高，應予駁回。
（五）又附件複丈成果圖標示B部分之鐵窗、鐵棚等地上物，並
      非被告興建，乃為訴外人廖達治所興建，此有原告所提之
      臺灣基隆地方法院檢察署檢察官98年度偵字第4872號不起
      訴處分書在卷可稽，亦為原告所承認，因此上揭附件複丈
      成果圖標示B部分，如構成占用原告土地之不當得利乃因
      建物占用土地而產生，因此獲得不當得利之人應以建物所
      有人即廖達治為限，原告主張被告廖鄭雪亦應就附件複丈
      成果圖標示B部分成立不當得利，於法無據，應予駁回。
（六）原告勝訴部分，其給付金額低於50萬元，爰依職權宣告假
      執行，並依聲請宣告被告得供擔保免為假執行。
（七）據上論結，本件原告之訴為一部有理由，一部無理由，依
      民事訴訟法第79條但書、第389條第1項第5款、第392條第
      2 項，判決如主文。
中    華    民    國   100    年    6     月    21    日
                  基隆簡易庭法  官  王翠芬
以上正本係照原本作成
如對本判決上訴，須於判決送達後20日內向本院提出上訴狀。
中    華    民    國   100    年    6     月    21    日
                            書記官  李一農